智慧財產法院民事判決
　　　　　　　　　　　　　　　　　　99年度民著訴字第68號
原　　　告　英屬維京群島商群體國際股份有限公司台灣分公司
法定代理人　李佩玲
訴訟代理人　邱文智
被　　　告　黃湞皎
上列當事人間侵害著作權有關財產權爭議事件，本院於100 年1
月12日言詞辯論終結，判決如下：
    主  文
被告應給付原告新臺幣伍仟陸佰元，及自民國九十九年七月二十
一日起至清償日止按年息百分之五計算之利息。
原告其餘之訴駁回。
訴訟費用由被告負擔，其餘由原告負擔。
本判決第一項得假執行。
    事實及理由
一、本件被告，未於言詞辯論期日到場，核無民事訴訟法第386
    條各款所列情形，爰依原告之聲請，由其一造辯論而為判決
    。
二、本件原告起訴主張：
  (一)原告享有光碟影音產品片名「匯通天下」、「布衣神相」在
    中華民國台、澎、金、馬地區之著作財產權，被告明知系爭
    影片係原告享有專屬授權之視聽著作，不得擅自以移轉所有
    權之方法散布重製物，亦明知其於民國96年1 、2 月間某日
    ，於網路上以新台幣（下同）250 元之價格購得之系爭影片
    盜版光碟一套6 片，非告訴人生產或授權生產，而係擅自重
    製系爭影片之非法重製物，竟基於散布之犯意，將系爭影片
    盜版光碟一套，於96年3 月14日，在其位於台北縣新莊市○
    ○○路36號2 樓住處，利用住處之電腦暨網際網路連線設備
    ，連結至「雅虎奇摩拍賣」網站，以其所申請「piggy7813
    」之帳號，在雅虎奇摩拍賣網站上刊登販賣系爭影片光碟之
    訊息，供上網瀏覽之不特定人下標購買，嗣經原告公司執行
    網路巡邏發現上揭廣告，遂請友人下標購買取得系爭光碟，
    另於如附表所示之時間，以其所申請「piggy7813 」之帳號
    ，在雅虎奇摩拍賣網站上分別販賣「匯通天下」、「布衣神
    相」予如附表所示之賣家。
  (二)按著作權法第88條第1 項規定：「因故意或過失不法侵害他
    人之著作財產權或製版權者，負損害賠償責任。」暨第3 項
    規定：「依前項規定，如被害人不易證明其實際損害額，得
    請求法院依侵害情節，在新台幣1 萬元以上100 萬元以下酌
    定賠償額。如損害行為屬故意且情節重大者，賠償額得增至
    新台幣500 萬元。」原告就被告所侵害著作財產權之影音產
    品，原告除須以龐大金額購買版權外，且亦投入大量的人力
    、物力以為該等系列影音產品宣傳、企劃。今被告以網路拍
    賣非法重製物之方式提供上開盜版光碟予不特定人自由下載
    觀賞，被告此等不法侵害行為不僅造成原告市場萎縮，不肖
    人士之群起傚尤，更甚者降低合法下游廠商簽約意願以及取
    締被告違法行為費用的支出，原告之損失不可謂不高，亦難
    以估算之。
  (三)為此，依據侵權行為之法律關係，請求被告給付10萬元及自
    起訴狀繕本送達翌日起至清償日止按年息5%計算之利息。
三、原告主張之事實，已據其提出專屬授權書、授權證明書等件
    為證（詳本院卷第9-10頁），被告經合法通知，既未於言詞
    辯論期日到庭爭執，復不提出書狀以資抗辯，自堪信原告之
    主張為真實。
四、法律見解之說明：
  (一)按依著作權法第88條第1 項規定請求損害賠償，如被害人不
    易證明其實際損害額，得請求法院依侵害情節，在新臺幣1
    萬元以上100 萬元以下酌定賠償額。如損害行為屬故意且情
    節重大者，賠償額得增至新臺幣500 萬元，著作權法第88條
    第3 項固有明文。然「當事人已證明受有損害而不能證明其
    數額或證明顯有重大困難者，法院應審酌一切情況，依所得
    心證定其數額。」民事訴訟法第222 條亦定有明文。是關於
    被害人已證明受有損害，而不能證明其實際損害額或證明顯
    有重大困難（即不易證明其實際損害額）者，民事訴訟法第
    222 條第2 項係法官行使自由心證認定損害額之一般性規定
    ，著作權法第88條第3 項則係對於法官行使自由心證一般性
    規定所附加之限制。即法官依民事訴訟法第222 條第2 項規
    定行使自由心證時，關於損害額之認定並未受有限制，但於
    侵害著作財產權之場合，法官僅能按侵害行為是否係屬故意
    且情節重大，分別在1 萬元以上100 萬元以下，與1 萬元以
    上500 萬元以下之範圍內，依自由心證認損害額，而不能逾
    越前揭著作權法第88條第3 項所限定之範圍。則著作權法第
    88條第3 項並未創設較民事訴訟法第222 條第2 項更大之權
    利予著作財產權人，反而係於侵害著作財產權之場合限制法
    官行使自由心證認定損害額之範圍。因此，著作財產權人於
    依著作權法第88條第3 項請求法院依自由心證酌定損害額時
    ，仍須受民事訴訟法第222 條第2 項規定要件之限制，即必
    須於已證明有損害發生，而不易證明其實際損害額時，始有
    適用之餘地，不因著作權法第88條第3 項僅規定「如被害人
    不易證明其實際損害額，得請求法院依侵害情節，在新臺幣
    1 萬元以上100 萬元以下酌定賠償額。如損害行為屬故意且
    情節重大者，賠償額得增至新臺幣500 萬元」，而未規定「
    已證明有損害發生」，即可謂著作財產權人雖未證明有損害
    之發生，亦得依著作權法第88條第3 項之規定請求法院依自
    由心證酌定損害額。否則，勢將嚴重悖離「無損害即無賠償
    」之損害賠償最基本法理。
  (二)次按「有損害即有賠償」亦為損害賠償之另一基本原理，我
    國現行民事訴訟法第222 條第2 項之規定雖係於89年2 月9
    日始修正公布，然最高法院21年上字第972 號判例早已揭示
    「當事人已證明受有損害而不能證明損害之數額時，法院應
    斟酌損害之原因及其他一切情事，作自由心證定其數額，不
    得以其數額未能證明，即駁回其請求。」換言之，縱未修正
    增訂民事訴訟法第222 條第2 項之規定，我國民事訴訟實務
    長久以來於當事人已證明受有損害而不能證明損害數額之場
    合，均須依自由心證酌定損害額，不能因當事人未能證明損
    害額即駁回其請求，否則，即屬判決有違反判例之當然違背
    法令情事，並嚴重違反「有損害即有賠償」之損害賠償最基
    本原理。雖然我國81年6 月10日修正公布之著作權法第88條
    第3 項即已規定：「依前項規定，如被害人不易證明其實際
    損害額，得請求法院依侵害情節，在新臺幣1 萬元以上50萬
    元以下酌定賠償額。如損害行為屬故意且情節重大者，賠償
    額得增至新臺幣100 萬元」，於我國89年2 月9 日修正公布
    民事訴訟法第222 條第2 項規定前，較一般民事訴訟之當事
    人僅得於「已證明有損害而不能證明損害之數額」時，始能
    請求法院依自由心證酌定賠償額，而於不易證明損害尚未達
    於不能證明之場合，並無法令或判例拘束法官必須依自由心
    證認定損害賠償額，可謂係賦予著作財產權人較一般民事訴
    訟當事人更多之權利。然現行民事訴訟法第222 條第2 項規
    定於89年2 月9 日修正公布後，一般民事訴訟之當事人於證
    明已受有損害而損害額之證明顯有重大困難之場合，亦得請
    求法院依自由心證酌定損害額，則一般民事訴訟當事人就損
    害額之證明事項所享有之權利即與著作財產權人同步，著作
    權法第88條第2 項相對於民事訴訟法第222 條第2 項，即有
    賦予著作財產權人更多權利之效果，除具有限制法官行使自
    由心證酌定賠償額之效力外，已喪失其特殊性。
  (三)再按民事訴訟法第222 條第2 項所謂損害數額之證明顯有重
    大困難，或著作權法第88條第2 項所謂不易證明其實際損害
    額，大致可區分為三種型態：其一為事實上之客觀難以或不
    易證明，例如，房屋遭火災燒燬致證據連同滅失，古董被毀
    損而無客觀市價可資參酌，非法販賣光碟常業犯之受害人無
    法確定受害範圍；其二為程序上之主觀難以或不易證明，例
    如，相關帳冊為他造當事人或他人持有中而拒絕提出；其三
    為因經濟效益之考量甚難期待當事人舉證，例如，為釐清數
    萬元修繕房屋費用之確實數額，然卻支出數拾萬元之鑑定費
    用。凡有一於此，均得請求法院依自由心證酌定損害額。至
    於當事人如無法證明有損害之發生，則不得依據前揭規定請
    求法院推測損害。又法院依自由心證酌定損害額時，就經濟
    分所之立場而言，係一種在無法確定損害額之狀況下，依據
    具體個案之週遭事實推估損害額之心智過程，自由心證形成
    之過程中必須以具體個案之事實作為推估損害額之依據，而
    不得以恣意或推測之方式憑空猜測損害額，民事訴訟法第22
    2 條第2 項規定亦甚明確。例如：於酌定遭火災燒毀房屋內
    之家具損害數額時，必須審酌相類似房屋內通常具有之家具
    價值，屋主之經濟狀況，屋內居住人數之多寡等因素，為綜
    合之考量；再如：於酌定非法販賣光碟常業犯受害人之受害
    範圍時，必須審酌常業犯經營之時間長短，營業規模，被害
    人數多寡，及侵害情節等一切因素，為綜合之考量，亦即法
    院酌定損害額時必須本於既有之事實利用合理之方式加以推
    估損害額，不得為毫無事實依據之猜測。
五、得心證之理由：
  (一)按有明知為侵害著作財產權之物而以移轉所有權或出租以外
    之方式散布，或明知為侵害著作財產權之物，意圖散布而公
    開陳列或持有之情形者，除著作權法另有規定外，視為侵害
    著作權，同法第87條第1 項第6 款定有明文。次按「因故意
    或過失不法侵害他人之著作財產權或製版權者，負損害賠償
    責任。數人共同不法侵害者，連帶負賠償責任。前項損害賠
    償，被害人得依下列規定擇一請求：一依民法第216 條之規
    定請求。但被害人不能證明其損害時，得以其行使權利依通
    常情形可得預期之利益，減除被侵害後行使同一權利所得利
    益之差額，為其所受損害。二請求侵害人因侵害行為所得之
    利益。但侵害人不能證明其成本或必要費用時，以其侵害行
    為所得之全部收入，為其所得利益。依前項規定，如被害人
    不易證明其實際損害額，得請求法院依侵害情節，在新臺幣
    一萬元以上一百萬元以下酌定賠償額。如損害行為屬故意且
    情節重大者，賠償額得增至新臺幣五百萬元。」著作權法第
    88條亦定有明文。查被告知悉如附表所示之視聽著作係屬非
    法重製之盜版光碟，復上網拍賣，自係故意侵害原告之著作
    財產權，原告自得依前揭規定請求被告賠償損害。
(二)關於損害額之核定：
  1.經查原告僅證明被告有上網販賣「匯通天下」盜版光碟1 套
    6 片，及如附表所示盜版光碟之行為，此外，並未具體陳明
    與證明被告尚有何其他侵害原告著作財產權之行為，已據原
    告於本院100 年1 月12日審理時陳述甚明（詳本院卷第75頁
    ），則原告所受之損害即為被告上網販賣「匯通天下」盜版
    光碟1 套6 片，及如附表所示盜版光碟所受之損害。原告依
    據著作權法第88條第2 項之規定請求法院酌定損害額，自須
    限定於因被告上網販賣「匯通天下」盜版光碟1 套6 片，及
    如附表所示盜版光碟所生之損害範圍內，尚不得因被告有上
    網販賣「匯通天下」盜版光碟1 套6 片，及如附表所示盜版
    光碟之行為，而任意推測被告另有其他侵害原告著作財產權
    之行為，並將此推測侵害著作財產權之行為作為推估損害額
    之基礎，否則，即屬推估損害，而非推估損害額，違反前揭
    法條規定文義，為法所不許，合先敘明。
  2.次查被告上網販賣侵害原告著作財產權之「匯通天下」盜版
    光碟1 套6 片，及如附表所示之光碟6 套，於正常情形下原
    告所受之損害即為喪失以正常市場價格銷售正版片7 套所可
    獲得之利潤，惟因盜版猖獗致下游廠商簽約意願降低，勢將
    導致原告銷售之價格偏離正常市場行情，是目前市場上銷售
    系爭視聽著作之價格並非正常市場之價格，原告自無從提出
    正常市場合理交易價格可供酌定，核屬不易證明其實際損害
    數額，本院審酌正常市場之正版光碟價格通常為盜版片之2
    至3 倍，而被告銷售系爭盜版光碟每套之價格約在250~280
    元之間，按盜版片價格3 倍計算，正常市場下正版片之價格
    約在750~840 元之間，則原告主張正版片每套之價格約在
    500~ 800元之間等語（詳本院卷第75頁），自屬可信，並審
    酌被告所販售之套數總計為7 套，及其他一切情狀，酌定被
    告應賠償原告之數額為5600元（即原告主張正版片之最高價
    格80 0元乘上被告販售之套數7 套）。
  3.原告雖主張：依原告於96年1 月刊登之報紙公告，港劇每集
    售價為500-600 元之間，另依原告與出租店於97年3 月12日
    簽約授權出租使用之金額每集為800 元，而扣案光碟一套32
    集，「布衣神相」一套為30集，故被告之進貨成本應為62*5
    00=31000元，或62*800=49600元，亦即為原告損失之利益云
    云，並提出授權出租協議書與報紙各1 件為證。惟查原告所
    提出之前揭資料係其授權影音光碟出租店出租影音光碟之價
    格，為出租店家於特定期間內得不限次數出租予消費者之對
    價，而非其直接販售予消費者之價格，自不能以原告授權予
    出租店而可獲取之對價，視為其出售系爭影音光碟予一般消
    費者之價格，核原告此部分之主張，顯屬無據，不足採信。
六、從而，原告依據著作權法第88條第3 項規定，請求被告給付
    5600元，及自99年7 月21日即起訴狀繕本送達翌日起至清償
    日止，按週年利率5%計算利息，為有理由，應予准許；逾此
    範圍之請求，為無理由，應予駁回。
七、假執行之宣告部分：本院判命被告給付之金額，未逾新台幣
    50萬元，爰依職權宣告假執行。又原告雖聲請本院就其敗訴
    部分宣告假執行，惟其請求之金額未逾新台幣50萬元，縱令
    全部勝訴，亦無聲請假執行之必要，核其假執行宣告之聲請
    僅係促使本院為職權之發動，並無審酌之必要，附此敘明。
八、結論：本件原告之訴為一部有理由，一部無理由，依智慧財
    產案件審理法第1 條，民事訴訟法第385 條第1 項段前、第
    79 條 、第389 條第1 項第5 款，判決如主文。
中　　華　　民　　國　　100　 年　　2　　 月　　9 　　日
                    智慧財產法院第三庭
                                法　官　何君豪
以上正本係照原本作成。
如對本判決上訴，須於判決送達後20日內向本院提出上訴狀。
中　　華　　民　　國　　100　 年　　2　　 月　　9 　　日
                    　　　　　　書記官　周其祥
